【裁判字號】    97,訴,1293
【裁判日期】    980831
【裁判案由】    偽造有價證券等
【裁判全文】
臺灣高雄地方法院刑事判決              97年度訴字第1293號
公  訴  人  臺灣高雄地方法院檢察署檢察官
被      告  甲○○
            乙○○
共      同  梁智豪律師
選任辯護人
上列被告因偽造有價證券等案件，經檢察官提起公訴（96年度偵
字第34780 號），本院判決如下：
    主  文
甲○○、乙○○均無罪。
    理  由
一、公訴意旨略以：被告甲○○、乙○○係夫妻，共同經營鴻麟
    室內設計工程有限公司（下稱鴻麟公司），丁○○原為該公
    司固定合作之工頭。甲○○、乙○○因鴻麟公司曾承包欣漢
    實業有限公司（下稱欣漢公司）之大遠百百貨裝修工程生有
    糾紛，為再承作欣漢公司得標之臺北SOGO百貨復興店BR4 館
    裝修工程（下稱SOGO工程），遂於民國95年7 月7 日，邀約
    丁○○開設旺森實業有限公司（下稱旺森公司），由丁○○
    擔任該公司之名義負責人，並以旺森公司之名義承作上開SO
    GO工程，經徵得丁○○同意後，3 人另約定開立旺森公司之
    甲存支票帳戶，支票印鑑及支票簿要分開保管。由丁○○保
    管其一，丁○○並同意支票可先用於SOGO保固票，其餘用途
    則另需徵得其同意。丁○○遂於95年7 月13日，與乙○○前
    往第一商業銀行十全分行申請旺森公司之甲存支票帳戶，詎
    被告乙○○未通知丁○○，旋於95年7 月14日擅自領取上開
    支票簿，與被告甲○○明知丁○○僅同意上開支票用於SOGO
    工程保固票，竟共同基於偽造有價證券及意圖為自己不法利
    益之犯意聯絡，偽以丁○○及旺森公司名義，開立如附表所
    示之支票12張（原起訴書載21張，惟其中9 張支票所涉偽造
    有價證券罪嫌部分，業經檢察官以97年度聲撤字第36號撤回
    起訴，故本件審判範圍僅限於其餘12張支票部分），作為支
    付承包商工程款或調借現金之用，致丁○○經濟信用因而受
    損，因認被告2 人均係犯刑法第201 條第1 項之偽造有價證
    券罪嫌及同法第342 條第1 項之背信罪嫌。
二、按犯罪事實應依證據認定之，無證據不得認定犯罪事實，又
    不能證明被告犯罪或其行為不罰者，應諭知無罪之判決，刑
    事訴訟法第154 條第2 項、第301 條第1 項分別定有明文。
    次按認定不利於被告之事實，須依積極證據，茍積極之證據
    本身存有瑕疵而不足為不利於被告事實之認定，即應為有利
    於被告之認定，更不必有何有利之證據，而此用以證明犯罪
    事實之證據，猶須於通常一般人均不至於有所懷疑，堪予確
    信其已臻真實者，始得據以為有罪之認定，倘其證明尚未達
    到此一程度，而有合理性之懷疑存在，致使無從為有罪之確
    信時，即應為無罪之判決，最高法院82年度臺上字第163 號
    判決、76年度臺上字第4986號、30年度上字第816 號等判例
    意旨可資參照。復按刑法上之偽造有價證券罪，係以無權簽
    發之人冒用他人名義簽發為要件，若行為人基於本人之授權
    ，或其他原因有權簽發者，則與無權之偽造行為不同。，最
    高法院53年臺上字第1810號判例可資參照。
三、公訴人認被告甲○○、乙○○涉有上開偽造有價證券及背信
    犯行，無非係以(一)被告2 人之供述，(二)證人丁○○、尤武彬
    、洪基程、承作石材之一品石石材負責人嚴國唐、合夥人曾
    文英、承作石材之關鵬公司負責人徐游鴻、承作鷹架之駿呈
    工程行負責人周長永、承作木工之包商周信宏之證述，(三)第
    一商業銀行十全分行96年1 月31日一十全字第25號函（他卷
    第19-1至21頁）、秉興工程行工程承攬合約書1 份（他卷第
    41頁至45頁）、旺森實業有限公司之第一銀行帳號00000000
    000 支票簿及支票存根影本1 份（他卷第46至68頁）、如附
    表所示除編號4 外之支票影本（詳如附表支票影本出處欄）
    、第一商業銀行十全分行97年6 月6 日一十全字第00094 號
    函（偵補卷第25至37頁）、第一商業銀行支票存款存戶退票
    資料查詢單1 紙及支票退票登記明細表5 紙（偵補卷第51至
    54頁）、臺灣高雄地方法院96年度促字第6634號支付命令（
    他卷第69至70頁）、萬泰商業銀行支付命令聲請狀1 紙（他
    卷第71至73頁）、太平洋崇光百貨股份有限公司-BR4工程承
    攬合約書1 份（他卷第83至89頁）、SOGO百貨-BR4工程解約
    協議書1 份（他卷第90至92頁）、前手未竟-95 年10月16日
    訂定工程承攬合約書1 份（他卷第93至98頁）、代償協議書
    1 份（他卷第100 至102 頁）、工程契約書1 份（他卷第16
    7 至170 頁）、高雄市政府96年10月18日高市府建二公字第
    09 600712170號函（他卷第190 至204 頁）、鴻麟公司玉山
    銀行大昌分行帳號0000000000000 之帳戶資料1 份（偵補卷
    第45至49頁）、臺南第三信用合作社97年6 月17日南三信總
    字第0718號函（偵補卷第88至89頁）、臺灣銀行楠梓分行97
    年6 月18日楠梓營字第09750007111 號函（偵補卷第90至91
    頁）、玉山銀行大昌分行97年6 月16日玉山大昌字第090616
    01號函（偵補卷第107 至109 頁）為其主要論據。
四、訊據被告甲○○、乙○○固坦承有簽發如附表所示旺森公司
    為發票人之支票12張之事實，惟均堅決否認有何偽造有價證
    券之犯行，均辯稱：丁○○係旺森公司之人頭負責人，該公
    司業務實際上由甲○○負責，旺森公司承攬SOGO工程必須開
    票給下包廠商（即向旺森公司承包木工、石材、鷹架等工程
    之廠商等），甲○○既然實際營運管理旺森公司，自有權以
    旺森公司之名義簽發票據，其以旺森公司名義簽發票據，無
    何偽造有價證券可言。又其簽發上開票據除蓋用旺森公司之
    大章外，自亦需蓋用名義負責人即丁○○之小章，丁○○既
    同意擔任旺森公司之名義負責人，亦與乙○○一同至銀行申
    請支票本，自亦係同意甲○○、乙○○簽發上開票據時，得
    以蓋用其名義之小章，是其2 人簽發如附表所示之支票12張
    ，自無涉偽造有價證券等語。經查：
  (一)被告甲○○、乙○○簽發如附表所示旺森公司為發票人之支
    票12張之事實，經被告乙○○供稱：旺森公司甲存支票簿及
    公司大小章均是由伊與甲○○持有保管，但當時甲○○在臺
    北工地工作，如旺森公司有開票之需要，甲○○會通知伊開
    票，故附表所示之支票，係由伊開立的等語（審訴卷第67頁
    ，本院卷第135 頁）明確，復為被告甲○○所坦承（本院卷
    第135 頁），並有旺森實業有限公司之第一銀行帳號000000
    00000 之支票簿（含支票存根）影本1 份（支票號碼自QB00
    00 000號至QB0000000 號）、如附表所示除編號4 外之支票
    影本（出處詳如附表支票影本出處欄）附卷可稽，應堪認定
    。
  (二)被告甲○○、乙○○共同經營鴻麟公司，丁○○原為該公司
    固定合作之工頭，被告甲○○、乙○○因鴻麟公司曾承包欣
    漢公司之大遠百百貨裝修工程生有糾紛，為再承作欣漢公司
    得標之SOGO工程，乃與己○○聯繫，知悉適有真忍耐有限公
    司欲解散，經取得真忍耐有限公司負責人同意後，乃將該公
    司名義變更為旺森公司，並因被告2 人與丁○○有先前之合
    作關係，有一定之信任基礎，故詢問丁○○是否願意出名擔
    任旺森公司之名義負責人，乃於95年7 月7 日取得丁○○之
    同意，由丁○○擔任旺森公司之名義負責人，並以旺森公司
    之名義標得上開SOGO工程。旺森公司之各項業務及標得上開
    SOGO工程之相關業務（與下包廠商聯繫處理、開票或以現金
    支付下包廠商款項等），丁○○均未參與，旺森公司之大小
    事務實際上由被告甲○○、乙○○負責、處理等情，為被告
    2 人所坦承，核與證人丁○○、己○○證述內容（他卷第20
    8 頁、本院卷第52、69頁）相符，復有太平洋崇光百貨股份
    有限公司-BR4工程承攬合約書1 份（他卷第83至89頁）、高
    雄市政府96年10月18日高市府建二公字第09600712170 號函
    檢送之旺森公司更名、營業項目、股東出資轉讓等資料（他
    卷第190 至204 頁）在卷可稽，足認丁○○僅係出名擔任旺
    森公司之名義負責人，實際上旺森公司業務之營運及財務之
    處理乃由被告甲○○、乙○○負責，應堪認定。
  (三)關於旺森公司支票本之申請，係由被告乙○○與丁○○一同
    前往第一商業銀行十全分行辦理，而支票存款開戶申請及往
    來約定書上所填寫之聯絡電話00-0000000、0000000000，係
    由被告甲○○、乙○○使用，乃為方便將來聯絡因存款不足
    時，匯入相當存款供執票人提示兌現等情，經證人丁○○證
    述在卷（本院卷第61頁），復有上開申請及往來約定書1 份
    在卷可稽（他卷第19-1至21頁），是丁○○既同意擔任旺森
    公司之人頭負責人，且與被告乙○○一同前往申請支票本，
    衡情應有允許實際負責人於公司所營事業範圍內簽發以公司
    名義開立之支票。蓋公司之設立目的在於業務之營運，而公
    司之營運，必定有金錢之支出，自有以公司名義簽發票據之
    需要，丁○○既同意擔任旺森公司之名義負責人，自亦係同
    意甲○○簽發以旺森公司為發票人之票據時，得以蓋用其名
    義之小章，否則其同意擔任名義負責人，於實際負責人簽發
    以公司名義為發票人之支票時，卻不許其蓋用其為名義負責
    人之小章，豈不是使公司營運窒礙難行，衡情丁○○既同意
    出名擔任旺森公司負責人，並由被告甲○○實際經營公司，
    顯然已授權被告得使用旺森公司印鑑章及丁○○為旺森公司
    負責人之印鑑章。觀以上開支票之用途，乃作為支付SOGO工
    程下包廠商款項、調借現金等之用，為被告2 人所坦承，復
    經證人曾文英結稱：甲○○的下包商需要拿現金，甲○○就
    跟欣漢公司莊副理用欣漢開的支票調現金，甲○○有請伊幫
    他調第一期的現金新臺幣（下同）400 多萬。後來甲○○只
    給伊200 多萬的工程款，其他包商則是拿到支票等語（他卷
    第115 至117 頁）；徐游鴻結稱：關鵬公司有向甲○○、乙○○承包SOGO工程，旺森公司有開票給關鵬公司等語（他卷
    第127 至128 頁）；庚○○結稱：該票據是戊○○拿來跟我
    調錢，面額15萬元，但被退票，戊○○拿15萬現金將票換回
    去等語（偵補卷第93至95頁）；呂美枝結稱：支票號碼QB00
    00000 之支票是金甲實業有限公司負責人林耕增賣材料給SO
    GO工程收受貨款取得，他請伊輒票等語（偵補卷第81頁），
    是附表所示支票之開立，係被告2 人在旺森公司所營事業範
    圍內，簽發以公司名義開立之支票，被告2 人蓋用旺森公司
    印鑑章及丁○○為旺森公司負責人之印鑑章於上開支票上，
    自係取得丁○○概括授權下所為。
  (四)證人丁○○雖於偵訊時結證稱：伊答應當旺森公司之名義負
    責人，因旺森公司需要開立工程保固票給欣漢公司，伊有與
    乙○○至銀行填支票申請書，但是伊沒有與乙○○一起去領
    票，票是乙○○自己去領的，伊不記得曾說過開票都要用在
    工程上，伊記得是說支票只能簽發用在工程保固票上，發生
    本件事情後，業界知道伊只是人頭，沒有向其求償，但伊的
    信用受影響等語（他卷第208 、209 頁），惟其後又稱被告
    2 人開立如附表所示之支票，乃作為旺森公司經營、業務之
    用，係在其概括授權範圍內，此有上開和解書1 份在卷可稽
    （本院卷第110 頁），證人丁○○先前偵訊所證支票只能簽
    發用在工程保固票上等語，實與前揭之常情不符，顯不可採
    。旺森公司乃由被告甲○○實際營運管理，被告甲○○自有
    權以旺森公司名義簽發票據，本件支票12張之發票人均為旺
    森公司，則被告2 人並未偽造他人名義簽發支票。又被告2
    人簽發上開票據，除蓋用旺森公司名義之大章外，亦取得丁○○之概括授權，而蓋用丁○○為旺森公司負責人之小章，
    其2 人所為上開票據之簽發，既係為符合銀行當初申設帳戶
    留存印鑑，且經丁○○之概括授權，自與刑法偽造有價證券
    罪之構成要件不符。
  (五)公訴意旨雖認丁○○授權被告2 人得以旺森公司名義簽發工
    程保固票，被告2 人乃受旺森公司及丁○○所託處理票據事
    務之人，其等竟逾越授權範圍，簽發如附表所示之支票12張
    ，因認被告2 人亦涉犯刑法背信罪嫌（審訴卷第22頁），惟
    被告甲○○乃旺森公司之實際負責人，其與被告乙○○簽發
    工程保固票或如附表所示之支票，乃因其為公司業務之實際
    處理之人，其簽發上開支票，並非受丁○○所託，蓋丁○○
    僅為人頭負責人而已，被告2 人並未受丁○○所託處理何事
    務，是公訴意旨容有誤會，再者被告既為旺森公司之實際負
    責人，簽發以旺森公司為發票人之支票，亦無涉何背信犯行
    。從而，本件被告2 人所為，自與刑法背信罪無涉。
  (六)綜上所述，被告前揭所辯，核與本件事證相符，應可採信。
    公訴人所提出之證據，尚未達於通常一般人均不致於有所懷
    疑，而得確信被告甲○○、乙○○確有偽造有價證券、背信
    犯行之程度，本院自無從形成被告2 人有罪之確信。此外，
    復查無其他積極證據足資認定被告2 人確有公訴人所指之前
    揭犯行，既不能證明被告2 人犯罪，揆諸前開法條規定及判
    例意旨，依法自應為被告2 人無罪之諭知。
據上論斷，應依刑事訴訟法第301 條第1 項，判決如主文。
本案經檢察官丙○○到庭執行職務。
中    華    民    國    98    年    8     月    31    日
                  刑事第十四庭  審判長 法  官 莊松泉
                                       法  官 李俊霖
                                       法  官 顏銀秋
上正本證明與原本無誤。
如不服本判決應於收受判決後10日內向本院提出上訴書狀，並應
敘述具體理由。其未敘述上訴理由者，應於上訴期間屆滿後20日
內向本院補提理由書（均須按他造當事人之人數附繕本）「切勿
逕送上級法院」。
中    華    民    國    98    年    8     月    31    日
                                       書記官 董明惠
附表
┌──┬─────┬─────┬────┬────┬────┬───┬──────┐
│編號│ 票據號碼 │ 發票人   │發票日  │票面金額│交付對象│ 備註 │支票影本出處│
├──┼─────┼─────┼────┼────┼────┼───┼──────┤
│1   │QB0000000 │旺森實業有│95.7.19 │1萬元   │鴻麟公司│兌現  │偵補卷第27頁│
│    │          │限公司    │        │        │乙○○  │      │            │
├──┼─────┼─────┼────┼────┼────┼───┼──────┤
│2   │QB0000000 │旺森實業有│95.11.25│46萬4000│秉興工程│退票  │本院卷第126 │
│    │          │限公司    │        │元      │行戊○○│      │頁          │
├──┼─────┼─────┼────┼────┼────┼───┼──────┤
│3   │QB0000000 │旺森實業有│95.12.25│47萬2000│秉興工程│退票  │本院卷第127 │
│    │          │限公司    │        │元      │行戊○○│      │頁          │
├──┼─────┼─────┼────┼────┼────┼───┼──────┤
│4   │QB0000000 │旺森實業有│95.10.30│15萬元  │秉興工程│退票  │            │
│    │          │限公司    │        │        │行戊○○│      │            │
├──┼─────┼─────┼────┼────┼────┼───┼──────┤
│5   │QB0000000 │旺森實業有│95.10.15│25萬元  │秉興工程│兌現  │偵補卷第36頁│
│    │          │限公司    │        │        │行戊○○│      │            │
├──┼─────┼─────┼────┼────┼────┼───┼──────┤
│6   │QB0000000 │旺森實業有│95.11.30│35萬元  │秉興工程│退票  │本院卷第88頁│
│    │          │限公司    │        │        │行戊○○│      │            │
├──┼─────┼─────┼────┼────┼────┼───┼──────┤
│7   │QB0000000 │旺森實業有│95.9.21 │100萬元 │一品石石│兌現  │偵補卷第34頁│
│    │          │限公司    │        │        │材有限公│      │            │
│    │          │          │        │        │司曾文英│      │            │
├──┼─────┼─────┼────┼────┼────┼───┼──────┤
│8   │QB0000000 │旺森實業有│95.9.18 │5萬元   │鴻麟公司│兌現  │偵補卷第29頁│
│    │          │限公司    │        │        │甲○○  │      │            │
├──┼─────┼─────┼────┼────┼────┼───┼──────┤
│9   │QB0000000 │旺森實業有│95.9.18 │5萬元   │鴻麟公司│兌現  │偵補卷第31頁│
│    │          │限公司    │        │        │甲○○  │      │            │
├──┼─────┼─────┼────┼────┼────┼───┼──────┤
│10  │QB0000000 │旺森實業有│95.11.5 │40萬元  │一品石石│未提示│他卷第113 之│
│    │          │限公司    │        │        │材有限公│      │1 頁        │
│    │          │          │        │        │司曾文英│      │            │
├──┼─────┼─────┼────┼────┼────┼───┼──────┤
│11  │QB0000000 │旺森實業有│95.11.30│2萬9600 │金甲實業│退票  │偵補卷第85頁│
│    │          │限公司    │        │元      │有限公司│      │            │
│    │          │          │        │        │林耕增  │      │            │
├──┼─────┼─────┼────┼────┼────┼───┼──────┤
│12  │QB0000000 │旺森實業有│95.10.30│47萬600 │關鵬實業│未提示│他卷第176頁 │
│    │          │限公司    │        │元      │有限公司│      │            │
│    │          │          │        │        │徐游鴻  │      │            │
└──┴─────┴─────┴────┴────┴────┴───┴──────┘


司法院資訊處製作；財團法人民間司法改革基金會備份。
